臺灣高等法院刑事判決　　　　　　　　 96年度上訴字第609號
上　訴　人
即　被　告　丙○○
選任辯護人　郭緯中律師
　　　　　　周裕暐律師
輔　佐　人　乙○○
上列上訴人因家暴殺人未遂案件，不服臺灣板橋地方法院95年度
訴字第2562號，中華民國95年11月30日第一審判決（起訴案號：
臺灣板橋地方法院檢察署 95年度偵字第19269號），提起上訴，
本院判決如下：
    主  文
原判決撤銷。
丙○○殺人未遂，處有期徒刑壹年陸月，緩刑伍年。應於刑之執
行完畢或赦免後，令入相當處所，施以監護貳年。
    事  實
一、丙○○係民國十一年八月十日出生，為年滿八十歲之人，因
    罹患中度失智症，其日常生活自理能力持續下降，需他人的
    協助與照顧，行為時因心智缺陷，致其辨識行為違法或依其
    辨識而行為之能力，已顯著減低。其與甲○○係夫妻關係，
    同住於台北縣中和市○○路六八巷七之一號，二人為丙○○
    在大陸地區所購置之房屋及二人在台灣地區之上址房屋產權
    事宜，迭有爭執口角，丙○○為此即曾數度對甲○○暴力相
    向。丙○○雖於九十五年七月六日與甲○○簽署協議書，雙
    方同意，然丙○○事後認簽署上開協議書後，其在台灣地區
    之居住權益或恐不保，因而心生不滿，雖迭向甲○○抱怨反
    應上情，然均未獲置理，丙○○因而心生不滿，雖預見人體
    之頭部、胸部有中樞神經、重要維生器官分佈，執持利器朝
    人體頭、胸部猛刺極易導致他人死亡之結果，詎為洩憤，基
    於殺人犯意，於九十五年八月十日○時四十分許，持剪刀一
    把進入甲○○房間，趁甲○○就寢之際，以上開剪刀尖端接
    續朝甲○○頭部、前胸猛刺，甲○○負傷驚醒後，乃高聲呼
    救，丙○○、甲○○之女乙○○聞聲趕到，上前制止並爭奪
    丙○○手中之剪刀，二人於拉扯之際，甲○○方得趁隙自床
    上爬起，逃出屋外並高聲呼救，適員警接獲鄰居報案趕抵現
    場，將丙○○及時制伏，再將甲○○送醫救治，及時搶救甲○○所受之前胸多處撕裂傷、右臉撕裂傷、上臂、前臂及大
    拇指裂傷等傷害，始倖免於難而不遂。
二、案經台北縣政府警察局中和分局報請臺灣板橋地方法院檢察
    署檢察官偵查起訴。
    理  由
壹、證據能力方面：
    按被告以外之人於審判外之言詞或書面陳述，除法律有規定
    者外，不得作為證據。刑事訴訟法第一百五十九條第一項定
    有明文。同法第一百五十九條之五係規定「被告以外之人，
    於審判外之陳述，雖不符前四條（指第一百五十九條之一至
    第一百五十九條之四）之規定，而經當事人於審判程序同意
    作為證據，法院審酌該言詞陳述或書面陳述作成時之情況，
    認為適當者亦得為證據。」同法條第二項係規定「當事人、
    代理人或辯護人於法院調查證據時，知有第一百五十九條第
    一項不得為證據之情形，而未於言詞辯論終結前聲明異議者
    ，視為有前項之同意。」本件證人甲○○及乙○○於警訊之
    陳述，固為被告以外之人在審判外之陳述，屬傳聞證據，惟
    公訴人、被告及辯護人就前開審判外之陳述，迄於言詞辯論
    終結前未為異議之聲明，而本院審酌渠二人陳述作成時之情
    況，核無違法取證及證明力明顯過低之瑕疵，亦認為以之作
    為證據為適當，故依諸上開規定及說明，前引證人甲○○及
    乙○○在警詢中之證述是否屬於傳聞之例外，無庸先行考量
    刑事訴訟法第159條之1第2項、第159條之2、第159條之3 等
    規定，得逕依同法第159條之5規定作為證據。
貳、認定犯罪事實所憑之證據及理由：
一、訊據被告丙○○固不否認於上揭時、地，持剪刀往甲○○身
    體刺戳，並致甲○○受有前胸多處撕裂傷、右臉撕裂傷、上
    臂、前臂及大拇指裂傷等傷害之事實，惟矢口否認有何殺人
    犯意，辯稱：案發當時認為甲○○在吵，伊很生氣，因此從
    桌上拿了剪刀，叫甲○○不要吵，並非當真要殺她，當時剪
    刀拿在手上，伊自己都摔倒了，而且伊手會抖，不可能殺她
    云云。惟查：
（一）上揭犯罪事實，業據證人即被害人甲○○於警詢及原審審
      理時證述明確、並經證人乙○○於警詢中證實、復有慈濟
      綜合醫院診斷證明書、搜索扣押筆錄及扣押物品目錄表。
      同意書及協議書影本各一件等在卷可稽。
（二）被告雖否認有殺人犯意，辯稱當時伊認為甲○○在吵，很
      生氣，才拿剪刀叫甲○○不要吵，並非要殺她，伊手會抖
      ，不可能殺她云云。惟查：
   １、被告於警詢時供承：因為伊覺得老婆有外遇，生氣才殺
       伊老婆，並稱當時伊有拿剪刀，剪刀是從抽屜拿的，伊
       女兒（按指乙○○）有在旁抓住伊，伊有咬伊女兒等語
       （見偵查卷第六頁）。於偵查時亦供稱伊生氣才拿剪刀
       刺伊太太，因為太太有外遇，跟別人在一起，所以伊生
       氣受不了，當時伊太太在房間還沒睡覺，伊是要教訓太
       太等語（見偵查卷第二十八頁）。
   ２、又證人乙○○於警詢時證稱：在案發當時聽到甲○○喊
       救命，伊從房間衝出，到達甲○○房間，看到被告壓在
       甲○○身上，伊想把被告拉開，這時甲○○說被告身上
       有刀子，伊想把被告手中的刀子搶過來，在拉扯當中，
       伊發現被告一直拿刀子往甲○○身上刺，伊就一直跟被
       告說伊是小麟，然後叫甲○○趕快去伊房間，一邊喊救
       命，甲○○說爬不起來，在拉扯當中，伊看到被告往甲○○頭及身體部位刺過去，這時伊試圖要抓住被告的手
       ，才摸到兇器是剪刀，在與被告搶剪刀的時候，被告咬
       伊的手臂，並用腳頂伊的肚子，造成手臂瘀青、紅腫，
       留下幾個傷口、齒痕，伊後來將剪刀握住，要求被告交
       出來，然後伊叫甲○○趕快去伊房間，這時甲○○好不
       容易爬起來，走出房間，後來在房內僵持一段時間後，
       聽到甲○○開門出去求救的聲音，伊就勸被告到客廳，
       伊一直握住剪刀不敢放手，後來警察進來，將剪刀搶走
       ，控制住被告等語（見偵查卷第九、十頁）。另查證人
       即被害人甲○○於警訊時證稱：案發當時伊正在睡覺，
       突然覺得痛而驚醒，發現遭到攻擊，伊就和對方拉扯，
       等到女兒進入房間喊爸爸，伊才知是被告要殺伊，伊後
       來躲到女兒房間後，發現身上在噴血，就到陽臺喊救命
       等語（見偵查卷第四十一頁）。經核二證人所述情節相
       符。
   ３、又查被害人甲○○被殺後，受有臉部、前胸、手臂多處
       穿刺撕裂傷，右臉十公分、前胸多處撕裂傷約○‧五公
       分、二公分，上臂○‧五公分、前臂八公分及五公分、
       大拇指四公分撕裂，有慈濟綜合醫院診斷證明書在卷可
       稽（見偵查卷五十六頁）。其受傷之部位臉部、胸部等
       均屬人之要害，又剪刀質地堅硬，刀尖鋒利，持以刺人
       要害，足以致人於死，，被告竟持其前端銳利之剪刀刀
       尖刺戳甲○○身體不僅一次，攻擊之範圍集中於頭、臉
       及軀幹部位，而人體之頭部、胸部有中樞神經、重要維
       生器官分佈，若以利器割、刺，極易造成被害人嚴重受
       傷甚至死亡之後果，被告早已成年，具有相當社會經驗
       ，對此節自無從諉為不知，又被告明知甲○○為七旬老
       人，體力已然衰退，受傷復原能力或抵抗暴行之能力又
       較常人為弱，竟利用甲○○躺臥床上熟睡之際，強行壓
       制後加以襲擊，更顯有避免因被害人反抗、躲避而不遂
       之意，經乙○○衝入阻止，仍猛力排除他人阻止而持續
       攻擊被害人，顯然殺人意圖甚明、犯意甚堅，非僅止於
       恫嚇、警告性質，自不容於事後空言否認有致甲○○於
       死之犯意。綜上各情，被告所辯情節，無從建立合理懷
       疑而推翻前揭積極證據，無從採信。本案事證明確，被
       告犯行已堪認定，自應依法論科。
二、辯護人於本院審理時為被告辯護稱被告因患有失智症，請求
    送鑑定其精神狀態等語。本院依聲請函請天主教耕莘醫院鑑
    定結果，認：
（一）理學檢查與臨床精神狀態檢查：
  １、理學檢查：走路姿態不穩，需他人扶持。動作反應遲緩，
      上肢會顫抖。有明顯的重聽，說話口音重且含糊不清。除
      此之外，無明顯異常。
  ２、目前臨床精神狀態：
    　意識：清楚。
    　外觀：蒼老虛弱、邋遢。
    　態度：合作。
    　注意力：差。
    　情感：平板。
    　言語：口音重，模糊不清，且常有文不對題、前後不連貫
      　　　的言談。語言了解能力亦差。有自言自語現象，內
       　　 容難以辨認。
    　行為：在鑑定未有躁動或暴力。
    　思考：片斷的嫉妒妄想（認為其妻有外遇），思考內容貧
      　　　乏。近來曾提及自己身體不好，沒有人照顧，自己
        　　想去死等話語。
    　知覺：否認有明顯的幻覺。
    　一般智能：判斷力：不佳。
      　        定向感：對人物是尚可，對時間和地點則很差
                。
                記憶力：短期記憶和長期記憶力都很差。
              　抽象思考：很差。
              　計算能力：很差。
              　驅力：常失眠，且進食時有吞嚥困難。
（二）臨床心理衡鑑報告：
  １、施測項目：簡式精神狀態檢查表（MMSE）、臨床失智量表
      　　　　　（CDR）。
  ２、結果摘要：
      簡式精神狀態檢查表得分=3（總分30分）。
      臨床失智量表等級=2（中度）。物體命名、視動知覺能
        力仍保留完整，但訊息處理及輸出歷程則有明顯退化。
      認知功能退化程度如下：記憶力（中度）、定向感（中
        度）、判斷力和問題解決能力（中度）、社區事務能力
        （中度）、家庭事務能力（中度）、自我照顧能力（中
        度）。
（三）鑑定結果：
  １、精神科診斷：失智症，中度。
  ２、司法鑑定結論及建議：個案的被控訴的犯行是於95年8 月
      10日凌晨持剪刀進入其妻房間內，趁其妻睡覺之際，以剪
      刀接續刺傷其妻之頭部及前胸等處，經板橋地院審理及判
      決為殺人未遂，處有期徒刑三年。個案在案發之前，因多
      次腦中風之影響，大腦皮質明顯萎縮，在 95年7月間已由
      神經科醫師檢查及診斷為失智症。其認知能力及生活功能
      亦有相當的退化，需要他人協助照料其生活起居。此失智
      症既已確立診斷，且無有效治療，則會持續存在及逐漸惡
      化，影響個案的辨識力、判斷力和行為能力。個案過去與
      其妻即常有吵架，且近幾年來亦有片斷的嫉妒妄想，94鑑
      年在與其妻吵架之後曾有拿鐵棍毆打其妻的暴力行為。在
      定當時，因為個案無法回憶當時的犯案過程，且相關的偵
      查訊問及審判卷宗裡亦無明確資料，故無法判斷個案在此
      次案發當時的犯行是否為直接受其妄想症狀或幻覺所控制
      而作之行為。但個案的失智症於今年經兩次檢查，其嚴重
      程度皆在中度以上。依其病情進展的速度推估，對照於個
      案在案發前後的認知能力與相關處理事務能力、自我照顧
      能力來作驗證，則個案於案發當時其失智症的嚴重度應已
      達到中度，且合併有妄想症狀及情緒不穩。故判斷個案於
      犯案當時的精神狀況，因有明顯的認知障礙及衝動控制力
      障礙，以致其雖知拿剪刀剌傷其妻是違法行為，但在犯案
      當時已無理性思考的能力，共因生氣和衝動即產生傷害他
      人的犯行，應屬欠缺依其辨識而行為之能力。依台灣精神
      醫學會之「刑責能力判斷準則」，中度失智症（癡呆症）
      患者其認知及現實判斷力、自我控制能力可達極度受損之
      心神喪失程度，與個案的狀況相符。目前個案仍有中度失
      智症，其日常生活自理能力持續下降，需他人的協助與照
      顧。宜告知其家屬將其安置在適當的處所接受照顧及醫療
      ，以利其病情之穩定，及減少往後再犯之危險性。
三、上開鑑定結果固認被告在犯案當時已無理性思考的能力，其
    因生氣和衝動即產生傷害他人的犯行，應屬欠缺依其辨識而
    行為之能力。依台灣精神醫學會之「刑責能力判斷準則」，
    中度失智症（癡呆症）患者其認知及現實判斷力、自我控制
    能力可達極度受損之心神喪失程度，與個案的狀況相符等情
    。然查本案案發之後被告於案發當日上午警詢及下午檢察官
    偵訊時均能明白供述其刺殺太太甲○○之原因為伊覺得老婆
    有外遇，跟別人在一起，伊生氣才殺老婆等語，且前後所供
    相符，有如上述。又依證人即被告之女兒乙○○於警詢時供
    稱：伊在房間內跟被告搶剪刀，並要被告到客廳，被告當時
    有說警察等一下就來了，叫伊不要跟他搶剪刀，可是伊不敢
    放手等語（見偵查卷第九頁）。可見案發當時被告在其女兒
    搶其剪刀時，尚唯恐被警察發覺其持剪刀殺人之事，而叫伊
    女兒不要搶，其當時應尚未臻於無理性思考的能力，或完全
    欠缺依其辨識而行為之能力。本院認上開鑑定時間係 96年5
    月29日，因距案發時 95年8月10日已隔九月多，以被告失智
    狀態係持續惡化中，上開鑑定時被告之精神狀況理應比案發
    當時嚴重，本院參酌被告案發後於警訊及偵查時之應對能力
    及尚唯恐為警查獲之情，認被告行為時應僅係辨識行為違法
    或依其辨識而行為之能力，顯著減低，尚未臻於不能辨識其
    行為違法或欠缺依其辨識而行為之能力。
參、論罪之理由：
    核被告所為，係犯刑法第二百七十一條第二項、第一項之殺
    人未遂罪。被告基於殺人之犯意為前揭犯行，惟尚未生被害
    人死亡之結果，為未遂犯，應依刑法第二十五條第二項之規
    定，減輕其刑（原判決誤載為刑法第二十六條前段）。被告
    係民國十一年八月十日生，有其年籍資料在卷可稽，其為本
    件犯罪行為時係滿八十歲之人，或係因年齡已大，重聽而不
    易與他人順利溝通，唯恐自己簽署上開協議書後，晚年居住
    權益將有不保，屢次向甲○○爭執未果，終因積怨而為此犯
    行，爰依刑法第十八條第三項之規定，遞予減輕其刑。又被
    告因罹患失智症，其行為時因心智缺陷致辨識行為違法或依
    其辨識而行為之能力，已顯著減低，業經本院認定如上，爰
    依刑法第十九條第二項之規定遞予減輕其刑。
肆、原判決應予撤銷之理由及科刑：
一、原審認被告罪證明確，予以論罪科刑，固非無見，惟查被告
    因罹患失智症，其行為時因心智缺陷致辨識行為違法或依其
    辨識而行為之能力，已顯著減低，原審未參酌該情而予減輕
    其刑，容有未洽。被告提起上訴，猶執陳詞否認犯罪，辯稱
    案發時因甲○○在吵，伊很生氣，因此從桌上拿了剪刀，叫
    甲○○不要吵，並非真要殺她，伊手會抖，不可能殺她云云
    ，上訴固無理由，惟因原判決既有可議之處，爰由本院撤銷
    改判，並審酌被告因主觀臆測，懷恨而起殺意，幸因女兒同
    住，聞聲及時阻止犯行，未鑄下無可挽回之後果，然已造成
    被害人嚴重心理及身體傷害，並審酌其罹患失智症，因心智
    缺陷致犯罪並兼衡其犯罪之動機、目的、所生危害、所受刺
    激及被害人表示不願諒解之態度等一切情狀，量處如主文所
    示之刑。末查被告未曾因故意犯罪受有期徒刑以上刑之宣告
    ，有本院被告前案紀錄表一份在卷可按，其因一時失慮而觸
    法，經此科刑教訓之後，當知所警惕，而無再犯之虞，因認
    所處之刑以暫不執行為適當，爰併予宣告緩刑五年，以勵自
    新。又被告因罹患失智症，其行為時因心智缺陷致辨識行為
    違法或依其辨識而行為之能力，已顯著減低，其殺人未遂之
    犯罪情狀足認有危害公共安全之虞，應依刑法第八十七條第
    二項之規定，於刑之執行完畢或赦免後，令入相當處所，施
    以監護二年，以資矯正。
二、至扣案之剪刀一把，被告否認為其所有之物，證人甲○○及
    乙○○亦無法確定係被告所有之物，而遍查全卷，無從認定
    為被告所有，檢察官亦未舉出積極證據足資認定係被告所有
    ，供本案犯罪所用之物，即無從諭知沒收，是起訴書所載扣
    案剪刀為被告所有供犯罪所用之物，併請依法宣告沒收乙節
    ，似有誤會，附此敘明。
伍、據上論結，應依刑事訴訟法第369條第1項前段、第364 條、
    刑法第271條第1項、第2項、第25條第2項、第18第3 項、第
    19條第2項、第74條第1項第1款、第87條第2項，判決如主文
    。
本案經檢察官劉靜婉到庭執行職務。
中　　華　　民　　國　　96　　年　　7 　　月　　12　　日
　　　　　　　　　刑事第七庭    審判長法　官  黃麗生
　　　　　　　　　　　　　　　　　　  法　官  許宗和
　　　　　　　　　　　　　　　　　　  法　官  許錦印
以上正本證明與原本無異。
如不服本判決，應於收受送達後十日內向本院提出上訴書狀，其
未敘述上訴之理由者並得於提起上訴後十日內向本院補提理由書
（均須按他造當事人之人數附繕本）。
                                      書記官  楊妙恩
中　　華　　民　　國　　96　　年　　7 　　月　　18　　日
附錄本案論罪科刑法條全文：
中華民國刑法第271條
殺人者，處死刑、無期徒刑或 10 年以上有期徒刑。
前項之未遂犯罰之。
預備犯第 1 項之罪者，處 2 年以下有期徒刑。
